臺灣基隆地方法院刑事判決　
111年度訴字第330號
公  訴  人  臺灣基隆地方檢察署檢察官
被      告  呂文斌


            黃順河


            陳建宏


上列被告因過失致死案件，經檢察官提起公訴（111年度調偵字
第14號），本院判決如下：
    主  文
本件管轄錯誤，移送於臺灣桃園地方法院。
    理  由
一、公訴意旨略以：被告呂文斌、黃順河曾係內政部空中勤務總
    隊（下稱空勤總隊）臺北基地AS365N3型空中巴士編號NA-10
    6號直昇機之正駕駛員、副駕駛員，為從事直昇機飛航業務
    之人，均未曾接受夜間海上定點滯空操作訓練，被告陳建宏
    則係空勤總隊臺北基地上揭直昇機之機工長，為從事直昇機
    吊掛裝備操作、執行吊掛程序及引導飛機業務之人。被告呂
    文斌、黃順河、陳建宏（下合稱被告3人）均明知上揭直昇
    機並不具備自動定點滯空功能，飛航組員於夜間漆黑海面上
    ，因缺乏目視參考，亦無法以手飛方式定點滯空，因此該型
    機於終昏時間後不可用於執行夜間海上救護吊掛任務，應改
    由具夜間海上吊掛能力之直昇機執行海上吊掛作業，而停止
    任務返航，且明知直昇機須由機工長引導至待救者正上方，
    待吊掛鋼繩垂直緊繃才可執行吊掛回收待救者，以避免吊掛
    鋼繩劇烈擺盪、碰撞而纏到船舶或直昇機，而在夜間狀況下
    ，待救者及吊掛鋼繩均將變得難以目視，致無法確認直昇機
    是否於待救者正上方及吊掛鋼繩是否垂直緊繃，又明知於海
    上救援吊掛卡滯無法收放而吊掛上有待救者時，如該直昇機
    離陸地太遠，無法實施短程吊運，應由機工長引導直昇機，
    嘗試將待救者放回至原船或安全處，如該直昇機接近陸地，
    得實施短程吊運，應由機工長引導直昇機，以短程吊運方式
    ，將待救者下放至附近陸地。被告呂文斌、黃順河於民國10
    7年12月5日16時53分許，從臺北松山機場駕駛上揭直昇機起
    飛，搭載被告陳建宏、行政院海洋委員會海巡署（下稱海巡
    署）之搜救員即被害人柯博承、海巡署搜救員陳天龍，於同
    日17時17分許，抵達基隆市彭佳嶼西方約11浬處，執行蒙古
    籍「W-STAR」散裝貨輪印尼籍船長HERMAWAN LUMOHING之緊
    急醫療海上吊掛後送任務。被告3人本應注意於同日17時26
    分許之終昏時間後，應立即停止海上吊掛作業後返航，改由
    空勤總隊花蓮基地或臺中基地具夜間海上吊掛能力之UH-60M
    型直昇機執行海上吊掛作業，而依當時情形，並無不能注意
    之情事，竟疏未注意及此，於同日17時44分許已無環境光源
    之際，仍貿然進行第6次進場從上揭貨輪甲板吊掛被害人之
    夜間海上作業，直昇機未於正上方勾接被害人，即貿然開始
    爬升並加速，致於同日17時47分許，吊掛鋼繩於回收過程中
    發生擺盪，並卡滯於直昇機右起落架以致鋼繩無法繼續回收
    ，機組人員復未將被害人放回至原船或下放至附近陸地，輕
    率決定操作該直昇機減速並下降高度，貿然嘗試於海面上滯
    空，藉由將吊掛人員即被害人放入水中釋放鋼繩張力，以利
    機工長即被告陳建宏將卡滯鋼繩脫離起落架後回收。由於當
    時已無環境光源，正駕駛員即被告呂文斌、副駕駛員即被告
    黃順河均無法目視海面景物及下方吊掛，未能維持穩定滯空
    ，致被害人於吊掛入水過程中遭受強烈外力撞擊，造成其頭
    頸胸腹背部多處挫傷併多器官損傷及頸椎骨折，導致彌漫性
    蜘蛛網膜下腔出血及高位脊髓、腦部損傷，於同日17時52分
    許回艙時，已中樞神經性休克昏迷，經送臺北長庚紀念醫院
    急救，不治死亡。因認被告3人所為，均涉犯刑法第276條之
    過失致死罪嫌等語。
二、按案件由犯罪地或被告之住所、居所或所在地之法院管轄，
    刑事訴訟法第5條第1項定有明文。又按被告之所在地，係以
    起訴時為標準；而所謂起訴時係指案件繫屬於法院之日而言
    （最高法院48年台上字第837號、81年度台上字第876號判決
    判決意旨參照）。再按無管轄權之案件，應諭知管轄錯誤之
    判決，並同時諭知移送於管轄法院，且得不經言詞辯論為之
    ，刑事訴訟法第304條、第307條亦有明文。
三、經查：
㈠、依上開公訴意旨，被告3人及被害人係以直昇機由臺北松山機
    場起飛至彭佳嶼西方約11浬處（依起訴書證據清單所載，直
    昇機抵達之經緯度為「25.36.280N／121.48.811E」），並於
    該處執行海上吊掛作業時，過失致被害人遭受強烈外力撞擊
    ，經送臺北長庚紀念醫院急救，不治死亡，而彭佳嶼行政上
    屬基隆市中正區管轄，公訴人因而認本院就本案具有管轄權
    。惟查，內政部歷年編印之「內政統計年報」所載「臺灣地
    區面積及海岸長度」表中及各縣市面積之計算皆以滿潮界為
    準，並未包含滿潮界以下的區域，亦即臺灣地區25縣市共3
    萬6,006平方公里的面積並未含海域面積，故歷年地方政府
    行政轄區亦未包含海域，此有內政部94年5月24日台內地字
    第0940007600號函釋在卷可佐，足見我國並未就海域劃分行
    政區域。是以，依起訴書所記載，本案犯罪地即吊掛意外事
    故發生地固位於我國領海內，然該處不屬於任何縣市之行政
    區劃範圍內，自不能率以該犯罪地較鄰近彭佳嶼，即認其犯
    罪地位處於基隆市中正區行政區劃範圍內，而認本院具有管
    轄權（臺灣高等法院暨所屬法院96年法律座談會刑事類提案
    第22號研討結果、臺灣高等法院臺中分院94年度上訴字第24
    42號判決意旨參照）。
㈡、又被告呂文斌之住所係在桃園市○○區○○路000巷00○0號；被告
    黃順河之住所係在桃園市○○區○○路00巷000弄0號3樓；被告
    陳建宏之住所係在桃園市○○區○○路00巷00弄00號，此經被告
    3人迭於偵訊中供述明確，且本案起訴繫屬本院時，被告3人
    之戶籍地仍位於前開住址迄未變更，此有戶役政連結作業系
    統資料在卷可查。另遍查全卷，並無被告3人另有其他居所
    或所在地在本院管轄範圍之事證，復查無其他證據足證本院
    就本案具有管轄權，堪認被告3人所涉如起訴書所載之犯罪
    行為與本院轄區無涉，且被告3人之住所、居所或所在地均
    不在本院管轄範圍內。
四、綜上所述，起訴書所指之本案犯罪地，以及被告3人於本案
    起訴時之住、居所或所在地，均非在本院之管轄區域內，揆
    諸前揭說明，公訴人向無管轄權之本院提起公訴，於法尚有
    未合，爰不經言詞辯論，逕諭知管轄錯誤之判決，並依被告
    3人之住所地，諭知移送於有管轄權之臺灣桃園地方法院。
據上論斷，依刑事訴訟法第304條、第307條，判決如主文。
中　　華　　民　　國　　111 　年　　9 　　月　　20　　日
                  刑事第六庭審判長法  官　劉桂金  　　
　　　　　　　　　
                                  法  官　施又傑  
　　　　　　　　　　　　　　　　　　　　
                                  法  官  姜晴文
以上正本證明與原本無異。
如不服本判決應於收受送達後20日內向本院提出上訴書狀，並應
敘述具體理由；其未敘述上訴理由者，應於上訴期間屆滿後20日
內向本院補提理由書( 均須按他造當事人之人數附繕本) 「切勿
逕送上級法院」。
中　　華　　民　　國　　111 　年　　9 　　月　　20　　日
                                  書記官  王麒維